臺灣高等法院民事判決　　　　　　　　　　　　　　　　　九十三年度再字第一號
　　再 審 原告　甲○○
　　　　　　　　　　　　　　I.
　　訴訟代理人　蔡調彰律師
　　再 審 被告　乙○○○
右當事人間所有權移轉登記事件，再審原告對於中華民國八十九年十月十九日台灣士
林地方法院八十九年度訴字第三八八號、九十年七月十八日本院九十年度上字第九號
確定判決提起再審，本院判決如左：
    主  文
再審之訴駁回。
再審訴訟費用由再審原告負擔。
    事實及理由
一、本件再審原告起訴主張：
  (一)台灣士林地方法院八十九年度訴字第三八八號判決認系爭建物為再審原告與其他
    共同繼承人所公同共有，故再審原告一人起訴，當事人不適格，駁回再審原告第
    一審之訴，鈞院九十年度上字第九號判決（以下簡稱確定判決）既認並無第一審
    判決所認當事人不適格之情形，依民事訴訟法第四百五十一條規定，即應廢棄第
    一審當事人不適格之判決，發回第一審續查，以維持審級制度及當事人訴訟權利
    ，此有民事訴訟法第四百九十六條第一項第一款適用法規顯有錯誤之違背法令。
  (二)系爭台北市士林區○○○道○段八十七號建物（以下簡稱系爭建物）房屋納稅義
    務人，非即為房屋所有權人之證明，房屋稅籍之變更與否，與房屋所有權之移轉
    無涉，況再審被告於八十九年五月二十五日審理時，自認系爭房屋於再審原告被
    繼承人黃普南死亡當時為黃普南之遺產不爭執，再審原告依遺囑執行將遺產分配
    執行完畢，並於遺產登記之分割協議書列入，與在台之黃景、黃超媺等繼承人
    無涉，且遺產登記之遺產清冊中亦有本件系爭建物之記載，故原確定判決認房屋
    納稅義務人於六十四年四月十一日變更為再審原告及黃成吉二人，應有事實上處
    分權轉讓之認定，且應有部分二分之一，亦違背經驗法則，顯有民事訴訟法第四
    百九十六條第一項第一款適用法規顯有錯誤之違背法令。
  (三)再審原告係依遺囑而協議取得系爭建物之全部所有權及事實處分權，惟鈞院之確
    定判決係認定再審原告係繼承前依黃普南生前為事實上處分轉讓，再審原告與黃
    成吉共有，應有部分不明，推定二人均等，顯與再審原告之聲明相違悖，更就再
    審未聲明之事項而為判決，顯違背民事訴訟法第三百八十八條就當事人未聲明之
    事項而為判決，即有民事訴訟法第四百九十條第一項第一款適用法規顯有錯誤及
    第二款判決理由與主文顯有矛盾。
  (四)確定判決以黃普南尚有在台之黃景、黃超媺等繼承人，認再審原告主張因遺產
    分割協議而繼承取得系爭房屋顯非可採，顯與最高法院九十二年台上字第一五六
    八號裁定，及鈞院九十年度重訴字第九號判決認被繼承人黃普南生前已為事實上
    處分權轉讓，非屬黃普南之遺產相悖，而有民事訴訟法第四百九十六條第一項第
    二款判決理由顯與主文矛盾之違背法令。
  (五)確定判決以卷內七十七年一月十五日授權書（七十七年一月十五日之授權書在另
    案原法院八十九年訴字第九九０號案件，由王召齡以證人應訊提出，地號竟多出
    二筆，而有不同版本，足證係偽造）、七十八年十二月十一日委任書、七十八年
    十二月十四日委任狀、七十九年四月十日委任狀之影印本作筆跡及印文為比對，
    未將各該書證原本鑑定機關鑑定，即有民事訴訟法第四百九十六條第一項第一款
    適用法規顯有錯誤及第十三款、第四百九十七條證物未經使用及斟酌之再審事由
    。
  (六)再審被告係乙○○○，與其主張之該買賣契約買受人「王郭聘」並非同一人，確
    定判決竟以他人買賣契約而認再審被告為系爭建物之買受人，得為建物所有權第
    一次登記，顯違經驗及論理法則，另再審被告主張七十六年十月八日與第三人王
    郭聘與王召齡簽訂買賣契約，惟王召齡於二年後之七十九年六月十九日、十一月
    九日仍隱瞞書具申請系爭建物之權狀及申請農舍，惟確定判決仍認猶不足推翻本
    件移轉買賣，顯違經驗法則而有民事訴訟法第四百九十六條第一項第一款適用法
    規顯有錯誤之再審事由。爰聲明求為(一)廢棄本院九十年度上字第九號判決、台灣
    士林地方法院八十九年度訴字第三八八號判決。(二)前開廢棄部分，請求塗銷再審
    被告於八十年四月二十六日以台北市士林地政事務所八十年收件士林字第五九六
    四號所為附表所示門牌台北市士林區○○○道○段八十七號建物所有權第一次登
    記，或發回台灣士林地方法院。
二、再審被告未提出任何書狀供本院斟酌，故無事實及聲明可資記載。
三、按再審之訴顯無再審理由者，得不經言詞辯論，以判決駁回之。民事訴訟法第五
    百零二條第二項定有明文。
四、按「民事訴訟法第四百九十六條第一項第一款所謂適用法規顯有錯誤，應以確定
    裁判決違背法規或現存判例解釋者為限」、「所謂適用法規顯有錯誤者，不包括
    漏未斟酌證據及認定事實錯誤之情形在內」。最高法院七十年台再字第二一０號
    、六十三年台上字第八八○號判例意旨可資參照。
五、按民事訴訟法第四百五十一條第一項所謂訴訟程序有重大之瑕疵，係指第一審違
    背訴訟程序之規定，其違背與判決內容有因果關係，或因訴訟程序違背規定，不
    適於為第二審辯論及判決之基礎者而言，當事人能力之有無，屬訴訟成立要件，
    當事人是否適格，屬訴訟上權利保護要件，是否具備，係依其訴之主張而定，並
    非因違背訴訟程序之規定而生之事項，第一審法院如認欠缺上開要件之事件而為
    駁回原告之訴，第二審法院認並無當事人不適格之問題，得自為判決予以糾正，
    殊無適用上開規定，將該事件發回第一審法院之餘地。本院確定判決認再審原告
    一人起訴，請求再審被告塗銷系爭房地所有權移轉登記，並無當事人不適格，自
    為實體判決，自難謂有何適用法規錯誤。
六、再審原告主張系爭建物房屋納稅義務人，非即為房屋所有權人之證明，房屋稅籍
    之變更與否，與房屋所有權之移轉無涉，況再審被告於八十九年五月二十五日審
    理時，自認系爭房屋於再審原告被繼承人黃普南死亡當時為黃普南之遺產不爭執
    ，再審原告依遺囑執行將遺產分配執行完畢，並於遺產登記之分割協議書列入，
    與在台之黃景、黃超媺等繼承人無涉，且遺產登記之遺產清冊中亦有本件系爭
    建物之記載，故原確定判決認房屋納稅義務人於六十四年四月十一日變更為再審
    原告及黃成吉二人，應有事實上處分權轉讓之認定，且應有部分二分之一，亦違
    背經驗法則，顯有民事訴訟法第四百九十六條第一項第一款適用法規顯有錯誤之
    違背法令云云。惟查再審原告上開指摘事項，無非就原確定判決如何取捨證據、
    認定事實之職權行使範圍，指摘不當，惟依據證據認定事實，為事實審法院之職
    權，非當事人所得置喙，確定判決於理由三已敘明依調查之證據，對於黃普南生
    前已就系爭建物轉讓予再審原告及黃成吉二人，而遺產清冊係當事人自行製作之
    私文書，自無從認定係系爭建物仍屬黃普南之遺產，另再審被告之訴訟代理人雖
    於八十九年五月二十五日審理時，陳稱系爭房屋於再審原告被繼承人黃普南死亡
    當時為黃普南之遺產等語，惟查再審被告於審理中均抗辯系爭建物已據再審原告
    授權王名齡出售予王郭聘等語，故上開陳述僅係認系爭建物於黃普南死亡時，仍
    未登記他人名義，故誤陳為黃普南遺物，惟此與事實不符自無足採，再審原告指
    摘確定判決有民事訴訟法第四百九十六條第一項第一款適用法規顯有錯誤之違背
    法令。
七、再審原告復主張其依遺囑而協議取得系爭建物之全部所有權及事實處分權，惟鈞
    院之確定判決係認定再審原告係繼承前依黃普南生前為事實上處分轉讓，再審原
    告與黃成吉共有，應有部分不明，推定二人均等，顯與再審原告之聲明相違悖，
    更就再審未聲明之事項而為判決，顯違背民事訴訟法第三百八十八條就當事人未
    聲明之事項而為判決，即有民事訴訟法第四百九十條第一項第一款適用法規顯有
    錯誤及第二款判決理由與主文顯有矛盾云云，惟查再審原告之「聲明」係請求法
    院判決塗銷系爭建物所有權第一次登記，而再審原告前開所謂取得系爭建物之所
    有權及事實上處分權等語，係屬「陳述」，而為確定判決所不採，此並非「聲明
    」之事項，故確定判決並無就再審原告未聲明之事項而為判決，另確定判決理由
    係認再審原告主張為無理由，故判決主文亦係駁回其上訴，並無矛盾之處，再審
    原告就此顯有誤會，委無足採。
八、再審原告另主張確定判決以黃普南尚有在台之黃景、黃超媺等繼承人，認再審
    原告主張因遺產分割協議而繼承取得系爭房屋顯非可採，顯與最高法院九十二年
    台上字第一五六八號裁定，及鈞院九十年度重訴字第九號判決認被繼承人黃普南
    生前已為事實上處分權轉讓，非屬黃普南之遺產相悖，而有民事訴訟法第四百九
    十六條第一項第二款判決理由顯與主文矛盾之違背法令，惟查確定判決理由係認
    定再審原告主張無理由，故判決主文為駁回其上訴，並無矛盾之處已如前述，所
    稱顯無理由，而無足採。
九、再審原告再主張確定判決以卷內七十七年一月十五日授權書（七十七年一月十五
    日之授權書在另案原法院八十九年訴字第九九０號案件，由王召齡以證人應訊提
    出，地號竟多出二筆，而有不同版本，足證係偽造）、七十八年十二月十一日委
    任書、七十八年十二月十四日委任狀、七十九年四月十日委任狀之影印本作筆跡
    及印文為比對，未將各該書證原本鑑定機關鑑定，即有民事訴訟法第四百九十六
    條第一項第一款適用法規顯有錯誤及第十三款、第四百九十七條證物未經使用及
    斟酌之再審事由，惟查鑑定為一種調查方法，法院對於系爭證物認有選定鑑定人
    鑑定之必要，固可依法實施鑑定，對於通常之書據之真偽，認為自行核對筆跡已
    足為判別時，為程序簡便起見，自行核對筆跡，即以其所得心證，據為判斷，而
    未予實施鑑定程序，難指為違法，故確定判決將系爭授權書上之簽名與再審原告
    當庭書寫之文字及其自認為真正之委任狀字跡，自行相互核對其筆順及筆法，認
    均出自同一人手筆，且系爭授權書上之印文亦與印鑑證明書上之印文相符，據以
    形成系爭授權書應為真正之心證，而未將上開書據送請鑑定機關為鑑定，並無違
    背法令情事，尚難認適用法規顯有錯誤，且上開證物於確定判決審理時已提出且
    已斟酌，顯非新發現未經斟酌之證物，另確定判決係得上訴第三審之案件，而民
    事訴訟法第四百九十七條係就不得上訴第三審法院之事件而為規定，自無民事訴
    訟法第四百九十七條之適用，再審原告依上開規定聲請再審，顯無理由。
十、再審原告主張再審被告係乙○○○，與其主張之該買賣契約買受人「王郭聘」並
    非同一人，確定判決竟以他人買賣契約而認再審被告為系爭建物之買受人，得為
    建物所有權第一次登記，顯違經驗及論理法則，另再審被告主張七十六年十月八
    日與第三人王郭聘與王召齡簽訂買賣契約，惟王召齡於二年後之七十九年六月十
    九日、十一月九日仍隱瞞書具申請系爭建物之權狀及申請農舍，惟確定判決仍認
    猶不足推翻本件移轉買賣，顯違經驗法則而有民事訴訟法第四百九十六條第一項
    第一款適用法規顯有錯誤之再審事由。惟按當事人主張有利於己之事實者，就其
    事實有舉證之責任，民事訴訟法第二百七十七條前段定有明文。又民事訴訟如係
    由原告主張權利者，應先由原告負舉證之責，若原告先不能舉證，以證實自己主
    張之事實為真實，則被告就其抗辯事實即令不能，或其舉證尚有疵累，亦應駁回
    原告之請求（見最高法院十七年上字第九一七號判例）。查，再審原告雖主張系
    爭建物為黃普南之遺產，且未授權王召齡出售系爭建物，請求判決塗銷系爭建物
    所有權第一次登記云云，惟確定判決審酌後認其主張為無理由，本應駁回其上訴
    ，再審被告之抗辯縱有瑕疵，惟揆諸前揭判例，仍應駁回其請求，故再審原告此
    部分主張顯非有理，另再審被告主張七十六年十月八日與第三人王郭聘與王召齡
    簽訂買賣契約，惟王召齡於二年後之七十九年六月十九日、十一月九日仍隱瞞書
    具申請系爭建物之權狀及申請農舍云云，惟按依據證據認定事實，為事實審法院
    之職權，非當事人所得置喙，原確定判決就此部分於理由四之(四)業已說明，再審
    原告認違經驗法則，而有民事訴訟法第四百九十六條第一項第一款適用法規顯有
    錯誤之再審事由云云，顯非實在，為無可取。從而，其執此提起本件再審之訴，
    顯無理由，應予駁回，爰不經言詞辯論，判決如主文。
十一、據上論結，本件再審之訴顯無理由，依民事訴訟法第五百零二條第二項、第七十
    八條，判決如主文。
中　　　華　　　民　　　國　　九十三　　年　　　一　　　月　　　八　　　日
                                民事第十五庭
                                    審判長法　官　劉　靜　嫻
                                          法　官　吳　光　釗
                                          法　官　李　錦　美
正本係照原本作成。
不得抗告。
中　　　華　　　民　　　國　　九十三　　年　　　一　　　月　　　九　　　日
                                          書記官   明祖全
